---
title: "Primera parte - R: Vuelos de NYC"
output: html_document
date: "2026-04-21"
---

```{r}
#install.packages(c("DBI", "RSQLite", "dplyr"))

library(DBI)
library(RSQLite)
library(dplyr)
library(lubridate)


ruta <- "C:/Users/b90532747/Documents/DataScience Diplomado/Tarea Diplomado modulo 4/vuelos.db"

# 3. Conectar al archivo .db
con <- dbConnect(RSQLite::SQLite(), ruta) 


# 4. Listar las tablas disponibles
dbListTables(con)
```

```{r}
# 5. Leer una tabla específica como un dataframe de R
vuelos <- dbReadTable(con, "vuelos")
clima <- dbReadTable(con, "clima")
aviones <- dbReadTable(con, "aviones")
aeropuertos <- dbReadTable(con, "aeropuertos")
aerolineas <- dbReadTable(con, "aerolineas")

# 6. Opcional: Consultar con SQL
res <- dbGetQuery(con, "SELECT * FROM vuelos  LIMIT 10")
```

```{r}
vuelos
```

```{r}
clima
```

```{r}
aviones
```

```{r}
aeropuertos
```

```{r}
aerolineas
```


Responda las siguientes preguntas de 2 formas. Una utilizando verbos de {dplyr} y la otra con sintaxis SQL:

¿Qué aerolínea tuvo el mayor retraso promedio en la salida en 2013?
```{r}
# Solución con dplyr
retraso_aerolinea_dplyr <- vuelos %>%
  # Filtramos vuelos sin datos de salida (cancelados)
  filter(!is.na(dep_delay)) %>%
  # Agrupamos por código de aerolínea
  group_by(carrier) %>%
  # Calculamos el retraso promedio y el total de vuelos para contexto
  summarise(
    retraso_promedio_salida = mean(dep_delay),
    total_vuelos = n()
  ) %>%
  # Unimos con la tabla airlines para ver el nombre real
  left_join(aerolineas, by = "carrier") %>%
  # Seleccionamos y ordenamos las columnas
  select(carrier, name, retraso_promedio_salida, total_vuelos) %>%
  # Ordenamos descendentemente por el mayor retraso
  arrange(desc(retraso_promedio_salida))

# Mostramos el Top 5 de aerolíneas con peor retraso promedio
head(retraso_aerolinea_dplyr, 5)
```
```{r}
query <- "
SELECT 
  f.carrier AS codigo_aerolinea,
  a.name AS nombre_aerolinea,
  AVG(f.dep_delay) AS retraso_promedio_salida,
  COUNT(f.flight) AS total_vuelos
FROM vuelos f
LEFT JOIN aerolineas a ON f.carrier = a.carrier
WHERE f.dep_delay IS NOT NULL
GROUP BY f.carrier
ORDER BY retraso_promedio_salida DESC
LIMIT 5;
"

retraso_aerolinea_sql <- dbGetQuery(con, query)
print(retraso_aerolinea_sql)
```


¿Qué día de la semana tuvo más vuelos retrasados en promedio?
```{r}
# Solución con dplyr
resultado_dplyr <- vuelos %>%
  # Filtrar valores nulos (vuelos cancelados)
  filter(!is.na(dep_delay)) %>%
  # Crear una columna de fecha y extraer el día de la semana
  mutate(
    fecha = make_date(year, month, day),
    dia_semana = wday(fecha, label = TRUE, abbr = FALSE) # Ej: Lunes, Martes...
  ) %>%
  # Agrupar por el día de la semana
  group_by(dia_semana) %>%
  # Calcular los promedios
  summarise(
    proporcion_retrasados = mean(dep_delay > 0),
    retraso_promedio_minutos = mean(dep_delay)
  ) %>%
  # Ordenar de mayor a menor por la proporción de retrasos
  arrange(desc(proporcion_retrasados))

print(resultado_dplyr)

```

```{r}
query <- "
SELECT 
  -- Construir la fecha en formato YYYY-MM-DD y extraer el día de la semana (0=Domingo... 6=Sábado)
  CAST(strftime('%w', 
    CAST(year AS TEXT) || '-' || 
    SUBSTR('0' || CAST(month AS TEXT), -2, 2) || '-' || 
    SUBSTR('0' || CAST(day AS TEXT), -2, 2)
  ) AS INTEGER) AS dia_semana_num,
  
  -- Calcular el promedio de vuelos donde el retraso es mayor a 0
  AVG(CASE WHEN dep_delay > 0 THEN 1.0 ELSE 0.0 END) AS proporcion_retrasados,
  
  -- Calcular el promedio de minutos de retraso
  AVG(dep_delay) AS retraso_promedio_minutos

FROM vuelos
WHERE dep_delay IS NOT NULL
GROUP BY dia_semana_num
ORDER BY proporcion_retrasados DESC;
"

resultado_sql <- dbGetQuery(con, query)

# Crear un vector para mapear los números de SQLite a nombres de días
nombres_dias <- c("Domingo", "Lunes", "Martes", "Miércoles", "Jueves", "Viernes", "Sábado")
resultado_sql$dia_semana <- nombres_dias[resultado_sql$dia_semana_num + 1]

# Mostrar el resultado final
print(resultado_sql)
```



¿Cuál es la distribución de los retrasos en la salida para cada aeropuerto?
```{r}
# Solución con dplyr: Resumen estadístico de la distribución
distribucion_dplyr <- vuelos %>%
  # Descartamos los vuelos cancelados
  filter(!is.na(dep_delay)) %>%
  # Agrupamos por aeropuerto de salida (JFK, LGA, EWR)
  group_by(origin) %>%
  # Calculamos las métricas que definen la distribución
  summarise(
    minimo = min(dep_delay),
    cuartil_1 = quantile(dep_delay, 0.25),
    mediana = median(dep_delay),
    media = mean(dep_delay),
    cuartil_3 = quantile(dep_delay, 0.75),
    maximo = max(dep_delay),
    desviacion_estandar = sd(dep_delay),
    total_vuelos = n()
  )

print(distribucion_dplyr)
```

```{r}
# 2. Escribir y ejecutar la consulta SQL
query <- "
SELECT 
  origin AS aeropuerto,
  MIN(dep_delay) AS minimo,
  AVG(dep_delay) AS media,
  MAX(dep_delay) AS maximo,
  
  -- Para ver la distribución, contamos cuántos vuelos caen en cada categoría:
  SUM(CASE WHEN dep_delay <= 0 THEN 1 ELSE 0 END) AS a_tiempo_o_antes,
  SUM(CASE WHEN dep_delay > 0 AND dep_delay <= 15 THEN 1 ELSE 0 END) AS retraso_leve_1_15_min,
  SUM(CASE WHEN dep_delay > 15 AND dep_delay <= 60 THEN 1 ELSE 0 END) AS retraso_moderado_16_60_min,
  SUM(CASE WHEN dep_delay > 60 THEN 1 ELSE 0 END) AS retraso_severo_mas_60_min,
  
  COUNT(*) AS total_vuelos
FROM vuelos
WHERE dep_delay IS NOT NULL
GROUP BY origin;
"

distribucion_sql <- dbGetQuery(con, query)
print(distribucion_sql)
```




¿Qué proporción de vuelos se retrasaron más de 30 minutos?
```{r}
# Solución con dplyr
proporcion_dplyr <- vuelos %>%
  # Excluir vuelos cancelados (sin registro de salida)
  filter(!is.na(dep_delay)) %>%
  # Calcular métricas totales de la tabla
  summarise(
    total_vuelos = n(),
    vuelos_retrasados_mas_30 = sum(dep_delay > 30),
    # La media de una condición lógica nos da la proporción
    proporcion_retrasos_mas_30 = mean(dep_delay > 30) 
  ) %>%
  # (Opcional) Convertir a formato porcentaje para mejor lectura
  mutate(porcentaje = proporcion_retrasos_mas_30 * 100)

print(proporcion_dplyr)
```
```{r}
query <- "
SELECT 
  COUNT(*) AS total_vuelos,
  
  -- Sumamos 1 por cada vuelo que cumpla la condición
  SUM(CASE WHEN dep_delay > 30 THEN 1 ELSE 0 END) AS vuelos_retrasados_mas_30,
  
  -- Promediamos los 1s y 0s para obtener la proporción. 
  -- Usamos 1.0 para forzar decimales (dependiendo el motor SQL a veces es necesario)
  AVG(CASE WHEN dep_delay > 30 THEN 1.0 ELSE 0.0 END) AS proporcion_retrasos_mas_30,
  
  -- Convertido a porcentaje
  AVG(CASE WHEN dep_delay > 30 THEN 100.0 ELSE 0.0 END) AS porcentaje

FROM vuelos
WHERE dep_delay IS NOT NULL;
"

proporcion_sql <- dbGetQuery(con, query)
print(proporcion_sql)
```


¿Qué destinos tuvieron los mayores retrasos promedio en la llegada?
```{r}
# Solución con dplyr
destinos_retraso_dplyr <- vuelos %>%
  # Descartamos los vuelos sin datos de llegada (cancelados o desviados)
  filter(!is.na(arr_delay)) %>%
  # Agrupamos por código de destino
  group_by(dest) %>%
  # Calculamos el retraso promedio y contamos los vuelos para tener contexto
  summarise(
    retraso_promedio_llegada = mean(arr_delay),
    total_vuelos = n()
  ) %>%
  # Opcional: Unimos con la tabla airports para obtener el nombre del aeropuerto
  left_join(aeropuertos, by = c("dest" = "faa")) %>%
  # Seleccionamos las columnas de interés
  select(dest, name, retraso_promedio_llegada, total_vuelos) %>%
  # Ordenamos de mayor a menor según el retraso promedio
  arrange(desc(retraso_promedio_llegada))

# Mostramos el top 10 de peores destinos
head(destinos_retraso_dplyr, 10)
```

```{r}
# 3. Escribir y ejecutar la consulta SQL
query <- "
SELECT 
  f.dest AS destino,
  a.name AS nombre_aeropuerto,
  AVG(f.arr_delay) AS retraso_promedio_llegada,
  COUNT(f.flight) AS total_vuelos
FROM vuelos f
LEFT JOIN aeropuertos a ON f.dest = a.faa
WHERE f.arr_delay IS NOT NULL
GROUP BY f.dest
ORDER BY retraso_promedio_llegada DESC
LIMIT 10;
"

destinos_retraso_sql <- dbGetQuery(con, query)
print(destinos_retraso_sql)
```


¿Qué aerolíneas tuvieron el mayor número de vuelos desde NYC?
```{r}
# Solución con dplyr
vuelos_aerolinea_dplyr <- vuelos %>%
  # Agrupamos por el código de la aerolínea
  group_by(carrier) %>%
  # Contamos cuántos vuelos tiene cada una
  summarise(total_vuelos = n()) %>%
  # Unimos con la tabla de aerolíneas para obtener el nombre completo
  left_join(aerolineas, by = "carrier") %>%
  # Reordenamos las columnas para mayor claridad
  select(carrier, name, total_vuelos) %>%
  # Ordenamos de mayor a menor cantidad de vuelos
  arrange(desc(total_vuelos))

# Mostramos las 10 aerolíneas con más vuelos
head(vuelos_aerolinea_dplyr, 10)
```

```{r}
# 3. Escribir y ejecutar la consulta SQL
query <- "
SELECT 
  f.carrier AS codigo_aerolinea,
  a.name AS nombre_aerolinea,
  COUNT(*) AS total_vuelos
FROM vuelos f
LEFT JOIN aerolineas a ON f.carrier = a.carrier
GROUP BY f.carrier
ORDER BY total_vuelos DESC
LIMIT 10;
"

vuelos_aerolinea_sql <- dbGetQuery(con, query)
print(vuelos_aerolinea_sql)
```


¿Cómo varía el retraso de los vuelos según el fabricante de la aeronave?
```{r}
# Solución con dplyr
retraso_fabricante_dplyr <- vuelos %>%
  # Excluir los vuelos cancelados
  filter(!is.na(dep_delay)) %>%
  # Unir con la tabla planes usando el número de cola
  inner_join(aviones, by = "tailnum") %>%
  # Agrupar por fabricante
  group_by(manufacturer) %>%
  # Calcular promedio de retraso y total de vuelos
  summarise(
    retraso_promedio = mean(dep_delay),
    total_vuelos = n()
  ) %>%
  # Filtrar fabricantes con muy pocos vuelos para evitar promedios engañosos (Opcional, pero recomendado)
  # filter(total_vuelos > 10) %>% 
  # Ordenar de mayor a menor retraso
  arrange(desc(retraso_promedio))

# Mostrar los resultados
print(retraso_fabricante_dplyr)
```

```{r}
# 3. Escribir y ejecutar la consulta SQL
query <- "
SELECT 
  p.manufacturer AS fabricante,
  AVG(f.dep_delay) AS retraso_promedio,
  COUNT(f.flight) AS total_vuelos
FROM vuelos f
JOIN aviones p ON f.tailnum = p.tailnum
WHERE f.dep_delay IS NOT NULL
GROUP BY p.manufacturer
ORDER BY retraso_promedio DESC;
"

retraso_fabricante_sql <- dbGetQuery(con, query)
print(retraso_fabricante_sql)
```



¿Los aviones más antiguos tienen más retrasos?
```{r}
retraso_edad_dplyr <- vuelos %>%
  # Excluir vuelos cancelados
  filter(!is.na(dep_delay)) %>%
  # Unir con la tabla de aviones
  inner_join(aviones, by = "tailnum") %>%
  # Nota: Al unir, como ambas tablas tienen una columna "year", dplyr las renombra 
  # a year.x (año del vuelo, 2013) y year.y (año de fabricación del avión).
  
  # Filtrar aviones que no tienen el dato del año de fabricación
  filter(!is.na(year.y)) %>%
  # Calcular la edad del avión (el vuelo es en 2013)
  mutate(edad_avion = 2013 - year.y) %>%
  # Agrupar por la edad del avión (o podría ser por el año de fabricación)
  group_by(edad_avion) %>%
  # Calcular promedio de retraso y el volumen de vuelos
  summarise(
    retraso_promedio = mean(dep_delay),
    total_vuelos = n()
  ) %>%
  # Filtrar edades con muy pocos vuelos (ej. menos de 50) para evitar promedios ruidosos
  filter(total_vuelos > 50) %>%
  # Ordenar de los más viejos a los más nuevos (mayor edad a menor edad)
  arrange(desc(edad_avion))

# Mostrar los resultados
head(retraso_edad_dplyr, 15)
```

```{r}
# 3. Escribir y ejecutar la consulta SQL
query <- "
SELECT 
  p.year AS anio_fabricacion,
  (2013 - p.year) AS edad_avion,
  AVG(f.dep_delay) AS retraso_promedio,
  COUNT(f.flight) AS total_vuelos
FROM vuelos f
JOIN aviones p ON f.tailnum = p.tailnum
WHERE f.dep_delay IS NOT NULL 
  AND p.year IS NOT NULL
GROUP BY p.year
-- Filtramos grupos con muy pocos vuelos para no distorsionar el análisis
HAVING COUNT(f.flight) > 50
ORDER BY edad_avion DESC;
"

retraso_edad_sql <- dbGetQuery(con, query)
print(retraso_edad_sql)
```




¿Qué modelos de aviones se utilizan con mayor frecuencia en vuelos desde NYC?
```{r}
# Solución con dplyr
modelos_frecuentes_dplyr <- vuelos %>%
  # Unimos con la tabla de aviones usando el número de cola
  inner_join(aviones, by = "tailnum") %>%
  # Agrupamos por modelo y fabricante (para dar más contexto)
  group_by(model, manufacturer) %>%
  # Contamos el número de vuelos para cada modelo
  summarise(
    total_vuelos = n(),
    .groups = 'drop' # Esto quita la agrupación después de resumir
  ) %>%
  # Ordenamos de mayor a menor cantidad de vuelos
  arrange(desc(total_vuelos))

# Mostramos el top 10 de modelos más frecuentes
head(modelos_frecuentes_dplyr, 10)
```

```{r}
# 3. Escribir y ejecutar la consulta SQL
query <- "
SELECT 
  p.model AS modelo,
  p.manufacturer AS fabricante,
  COUNT(f.flight) AS total_vuelos
FROM vuelos f
JOIN aviones p ON f.tailnum = p.tailnum
GROUP BY p.model, p.manufacturer
ORDER BY total_vuelos DESC
LIMIT 10;
"

modelos_frecuentes_sql <- dbGetQuery(con, query)
print(modelos_frecuentes_sql)
```

¿Cuál es la distancia promedio de vuelo por aerolínea?

```{r}
# Solución con dplyr
distancia_aerolinea_dplyr <- vuelos %>%
  # Filtramos vuelos sin datos de distancia (por si hay nulos, aunque en este dataset suele estar completo)
  filter(!is.na(distance)) %>%
  # Agrupamos por código de aerolínea
  group_by(carrier) %>%
  # Calculamos la distancia promedio y el total de vuelos
  summarise(
    distancia_promedio_millas = mean(distance),
    total_vuelos = n()
  ) %>%
  # Unimos con la tabla airlines para ver el nombre de la aerolínea
  left_join(aerolineas, by = "carrier") %>%
  # Seleccionamos las columnas de interés y las reordenamos
  select(carrier, name, distancia_promedio_millas, total_vuelos) %>%
  # Ordenamos descendentemente por la distancia promedio
  arrange(desc(distancia_promedio_millas))

# Mostramos los resultados
head(distancia_aerolinea_dplyr, 10)
```

```{r}
# 3. Escribir y ejecutar la consulta SQL
query <- "
SELECT 
  f.carrier AS codigo_aerolinea,
  a.name AS nombre_aerolinea,
  AVG(f.distance) AS distancia_promedio_millas,
  COUNT(f.flight) AS total_vuelos
FROM vuelos f
LEFT JOIN aerolineas a ON f.carrier = a.carrier
WHERE f.distance IS NOT NULL
GROUP BY f.carrier
ORDER BY distancia_promedio_millas DESC;
"

distancia_aerolinea_sql <- dbGetQuery(con, query)
print(distancia_aerolinea_sql)
```


¿Qué aeropuerto de NYC tuvo el mayor número de retrasos en la salida?
```{r}
# Solución con dplyr
retrasos_origen_dplyr <- vuelos %>%
  # Descartamos cancelaciones y nos quedamos solo con los vuelos que se retrasaron (mayor a 0)
  filter(!is.na(dep_delay), dep_delay > 0) %>%
  # Agrupamos por el aeropuerto de origen
  group_by(origin) %>%
  # Contamos el número total de vuelos retrasados
  summarise(numero_retrasos = n()) %>%
  # Unimos con la tabla de aeropuertos para obtener el nombre
  left_join(aeropuertos, by = c("origin" = "faa")) %>%
  # Seleccionamos y ordenamos las columnas
  select(origin, name, numero_retrasos) %>%
  # Ordenamos de mayor a menor
  arrange(desc(numero_retrasos))

print(retrasos_origen_dplyr)
```

```{r}
# 3. Escribir y ejecutar la consulta SQL
query <- "
SELECT 
  f.origin AS codigo_aeropuerto,
  a.name AS nombre_aeropuerto,
  COUNT(f.flight) AS numero_retrasos
FROM vuelos f
LEFT JOIN aeropuertos a ON f.origin = a.faa
WHERE f.dep_delay > 0
GROUP BY f.origin
ORDER BY numero_retrasos DESC;
"

retrasos_origen_sql <- dbGetQuery(con, query)
print(retrasos_origen_sql)
```


¿Qué aeropuerto tuvo el menor tiempo promedio de taxi-out?
```{r}
# Solución con dplyr calculando taxi_out
taxi_out_dplyr <- vuelos %>%
  # Excluir vuelos sin datos de llegada o salida (cancelados o desviados)
  filter(!is.na(dep_delay) & !is.na(arr_delay)) %>%
  # Calcular el taxi_out aproximado según la instrucción
  mutate(taxi_out_calculado = arr_delay - dep_delay) %>%
  # Agrupar por el aeropuerto de origen
  group_by(origin) %>%
  # Calcular el promedio
  summarise(
    promedio_taxi_out = mean(taxi_out_calculado),
    total_vuelos = n()
  ) %>%
  # Unir con la tabla de aeropuertos para obtener el nombre
  left_join(aeropuertos, by = c("origin" = "faa")) %>%
  # Seleccionar columnas de interés
  select(origin, name, promedio_taxi_out, total_vuelos) %>%
  # Ordenar de menor a mayor promedio
  arrange(promedio_taxi_out)

print(taxi_out_dplyr)
```

```{r}
# 3. Escribir y ejecutar la consulta SQL
query <- "
SELECT 
  f.origin AS codigo_aeropuerto,
  a.name AS nombre_aeropuerto,
  
  -- Calculamos el promedio de la diferencia entre retraso de llegada y de salida
  AVG(f.arr_delay - f.dep_delay) AS promedio_taxi_out,
  
  COUNT(f.flight) AS total_vuelos
FROM vuelos f
LEFT JOIN aeropuertos a ON f.origin = a.faa
WHERE f.dep_delay IS NOT NULL AND f.arr_delay IS NOT NULL
GROUP BY f.origin
ORDER BY promedio_taxi_out ASC;
"

taxi_out_sql <- dbGetQuery(con, query)
print(taxi_out_sql)
```


¿Qué porcentaje de vuelos que salen de cada aeropuerto de NYC fueron puntuales?
```{r}
# Solución con dplyr
puntualidad_dplyr <- vuelos %>%
  # Excluir vuelos cancelados
  filter(!is.na(dep_delay)) %>%
  # Agrupar por el aeropuerto de origen
  group_by(origin) %>%
  # Calcular el total de vuelos, los puntuales y el porcentaje
  summarise(
    total_vuelos = n(),
    vuelos_puntuales = sum(dep_delay <= 0),
    porcentaje_puntualidad = mean(dep_delay <= 0) * 100
  ) %>%
  # Unir con la tabla de aeropuertos para obtener el nombre
  left_join(aeropuertos, by = c("origin" = "faa")) %>%
  # Seleccionar y ordenar columnas
  select(origin, name, vuelos_puntuales, total_vuelos, porcentaje_puntualidad) %>%
  # Ordenar de mayor a menor porcentaje de puntualidad
  arrange(desc(porcentaje_puntualidad))

print(puntualidad_dplyr)
```

```{r}
# 3. Escribir y ejecutar la consulta SQL
query <- "
SELECT 
  f.origin AS codigo_aeropuerto,
  a.name AS nombre_aeropuerto,
  
  -- Contamos el total de vuelos
  COUNT(f.flight) AS total_vuelos,
  
  -- Sumamos cuántos salieron a tiempo o antes
  SUM(CASE WHEN f.dep_delay <= 0 THEN 1 ELSE 0 END) AS vuelos_puntuales,
  
  -- Promediamos (como porcentaje) los que salieron a tiempo
  AVG(CASE WHEN f.dep_delay <= 0 THEN 100.0 ELSE 0.0 END) AS porcentaje_puntualidad
  
FROM vuelos f
LEFT JOIN aeropuertos a ON f.origin = a.faa
WHERE f.dep_delay IS NOT NULL
GROUP BY f.origin
ORDER BY porcentaje_puntualidad DESC;
"

puntualidad_sql <- dbGetQuery(con, query)
print(puntualidad_sql)
```


¿Qué aeropuertos de destino tienen el mayor retraso promedio en la llegada para vuelos desde NYC?
```{r}
# Solución con dplyr
destinos_peor_llegada_dplyr <- vuelos %>%
  # Excluimos vuelos cancelados o desviados (sin datos de llegada)
  filter(!is.na(arr_delay)) %>%
  # Agrupamos por código del aeropuerto de destino
  group_by(dest) %>%
  # Calculamos el retraso promedio y añadimos el total de vuelos para contexto
  summarise(
    retraso_promedio_llegada = mean(arr_delay),
    total_vuelos = n()
  ) %>%
  # Unimos con la tabla de aeropuertos para obtener el nombre real
  left_join(aeropuertos, by = c("dest" = "faa")) %>%
  # Seleccionamos y ordenamos columnas
  select(dest, name, retraso_promedio_llegada, total_vuelos) %>%
  # Ordenamos del mayor retraso al menor
  arrange(desc(retraso_promedio_llegada))

# Mostramos los 10 peores aeropuertos de destino
head(destinos_peor_llegada_dplyr, 10)
```


```{r}
# 3. Escribir y ejecutar la consulta SQL
query <- "
SELECT 
  f.dest AS codigo_destino,
  a.name AS nombre_aeropuerto_destino,
  AVG(f.arr_delay) AS retraso_promedio_llegada,
  COUNT(f.flight) AS total_vuelos
FROM vuelos f
LEFT JOIN aeropuertos a ON f.dest = a.faa
WHERE f.arr_delay IS NOT NULL
GROUP BY f.dest
ORDER BY retraso_promedio_llegada DESC
LIMIT 10;
"

destinos_peor_llegada_sql <- dbGetQuery(con, query)
print(destinos_peor_llegada_sql)
```


¿Cómo varían los retrasos en la salida según la hora del día en cada aeropuerto de NYC?
```{r}
# Solución con dplyr
retraso_por_hora_dplyr <- vuelos %>%
  # Descartamos los vuelos cancelados
  filter(!is.na(dep_delay)) %>%
  # Filtramos posibles errores de registro en la hora (ej. horas extrañas fuera de 0-24)
  filter(!is.na(hour) & hour >= 0 & hour <= 24) %>%
  # Agrupamos por aeropuerto de origen y por la hora del día
  group_by(origin, hour) %>%
  # Calculamos el retraso promedio y el volumen de vuelos en esa hora
  summarise(
    retraso_promedio_minutos = mean(dep_delay),
    total_vuelos = n(),
    .groups = 'drop' # Para quitar la agrupación después del cálculo
  ) %>%
  # Ordenamos alfabéticamente por aeropuerto y cronológicamente por hora
  arrange(origin, hour)

# Mostrar una muestra de los resultados
print(head(retraso_por_hora_dplyr, 15))
```

```{r}
# 3. Escribir y ejecutar la consulta SQL
query <- "
SELECT 
  origin AS codigo_aeropuerto,
  hour AS hora_del_dia,
  AVG(dep_delay) AS retraso_promedio_minutos,
  COUNT(flight) AS total_vuelos
FROM vuelos
WHERE dep_delay IS NOT NULL 
  AND hour IS NOT NULL
  AND hour BETWEEN 0 AND 24
GROUP BY origin, hour
ORDER BY origin ASC, hour ASC;
"

retraso_por_hora_sql <- dbGetQuery(con, query)
print(head(retraso_por_hora_sql, 15))
```


¿Cuál es la correlación entre la velocidad del viento y los retrasos en la salida?
```{r}
# Solución con dplyr
correlacion_dplyr <- vuelos %>%
  # Unimos con la tabla del clima usando lugar y tiempo
  inner_join(clima, by = c("origin", "year", "month", "day", "hour")) %>%
  # Descartamos registros donde falte el dato de retraso o de velocidad del viento
  filter(!is.na(dep_delay) & !is.na(wind_speed)) %>%
  # Calculamos la correlación de Pearson
  summarise(
    correlacion_viento_retrasos = cor(dep_delay, wind_speed)
  )

print(correlacion_dplyr)
```

```{r}
# 3. Escribir y ejecutar la consulta SQL para obtener los componentes
query <- "
SELECT 
  COUNT(*) AS n,
  SUM(f.dep_delay) AS sum_x,
  SUM(w.wind_speed) AS sum_y,
  SUM(f.dep_delay * f.dep_delay) AS sum_x2,
  SUM(w.wind_speed * w.wind_speed) AS sum_y2,
  SUM(f.dep_delay * w.wind_speed) AS sum_xy
FROM vuelos f
JOIN clima w 
  ON f.origin = w.origin 
  AND f.year = w.year 
  AND f.month = w.month 
  AND f.day = w.day 
  AND f.hour = w.hour
WHERE f.dep_delay IS NOT NULL 
  AND w.wind_speed IS NOT NULL;
"

# Ejecutar consulta
stats <- dbGetQuery(con, query)

# 4. Calcular la correlación de Pearson con la fórmula matemática estándar
numerador <- (stats$n * stats$sum_xy) - (stats$sum_x * stats$sum_y)
denominador <- sqrt((stats$n * stats$sum_x2 - stats$sum_x^2) * (stats$n * stats$sum_y2 - stats$sum_y^2))
correlacion_sql <- numerador / denominador

print(paste("Correlación de Pearson:", correlacion_sql))
```


¿Los vuelos experimentan más retrasos en días con lluvias intensas?
```{r}
# Solución con dplyr
retraso_lluvia_dplyr <- vuelos %>%
  # Unimos con la tabla del clima usando lugar y tiempo exacto
  inner_join(clima, by = c("origin", "year", "month", "day", "hour")) %>%
  # Descartamos registros sin datos de retraso o de precipitación
  filter(!is.na(dep_delay) & !is.na(precip)) %>%
  # Creamos las categorías de lluvia
  mutate(
    categoria_lluvia = case_when(
      precip == 0 ~ "1. Sin lluvia",
      precip > 0 & precip <= 0.1 ~ "2. Lluvia ligera",
      precip > 0.1 & precip <= 0.3 ~ "3. Lluvia moderada",
      precip > 0.3 ~ "4. Lluvia intensa"
    )
  ) %>%
  # Agrupamos por la categoría de lluvia
  group_by(categoria_lluvia) %>%
  # Calculamos el retraso promedio y el volumen de vuelos para contexto
  summarise(
    retraso_promedio_minutos = mean(dep_delay),
    total_vuelos = n()
  ) %>%
  # Ordenamos por categoría (de menor a mayor lluvia)
  arrange(categoria_lluvia)

print(retraso_lluvia_dplyr)
```

```{r}
# 3. Escribir y ejecutar la consulta SQL
query <- "
SELECT 
  CASE 
    WHEN w.precip = 0 THEN '1. Sin lluvia'
    WHEN w.precip > 0 AND w.precip <= 0.1 THEN '2. Lluvia ligera'
    WHEN w.precip > 0.1 AND w.precip <= 0.3 THEN '3. Lluvia moderada'
    WHEN w.precip > 0.3 THEN '4. Lluvia intensa'
  END AS categoria_lluvia,
  
  AVG(f.dep_delay) AS retraso_promedio_minutos,
  COUNT(f.flight) AS total_vuelos

FROM vuelos f
JOIN clima w 
  ON f.origin = w.origin 
  AND f.year = w.year 
  AND f.month = w.month 
  AND f.day = w.day 
  AND f.hour = w.hour
WHERE f.dep_delay IS NOT NULL 
  AND w.precip IS NOT NULL
GROUP BY categoria_lluvia
ORDER BY categoria_lluvia ASC;
"

retraso_lluvia_sql <- dbGetQuery(con, query)
print(retraso_lluvia_sql)
```


¿Cómo afecta la temperatura a los retrasos de los vuelos?
```{r}
# Solución con dplyr
retraso_temp_dplyr <- vuelos %>%
  # Unimos con la tabla del clima
  inner_join(clima, by = c("origin", "year", "month", "day", "hour")) %>%
  # Descartamos registros incompletos
  filter(!is.na(dep_delay) & !is.na(temp)) %>%
  # Clasificamos la temperatura en rangos
  mutate(
    categoria_temp = case_when(
      temp < 32 ~ "1. Congelante (< 32°F)",
      temp >= 32 & temp < 50 ~ "2. Frío (32°F - 50°F)",
      temp >= 50 & temp < 70 ~ "3. Templado (50°F - 70°F)",
      temp >= 70 & temp < 85 ~ "4. Cálido (70°F - 85°F)",
      temp >= 85 ~ "5. Caluroso (>= 85°F)"
    )
  ) %>%
  # Agrupamos por el rango de temperatura
  group_by(categoria_temp) %>%
  # Calculamos promedio y contamos los vuelos
  summarise(
    retraso_promedio_minutos = mean(dep_delay),
    total_vuelos = n()
  ) %>%
  # Ordenamos por categoría
  arrange(categoria_temp)

print(retraso_temp_dplyr)
```

```{r}
# 3. Escribir y ejecutar la consulta SQL
query <- "
SELECT 
  CASE 
    WHEN w.temp < 32 THEN '1. Congelante (< 32°F)'
    WHEN w.temp >= 32 AND w.temp < 50 THEN '2. Frío (32°F - 50°F)'
    WHEN w.temp >= 50 AND w.temp < 70 THEN '3. Templado (50°F - 70°F)'
    WHEN w.temp >= 70 AND w.temp < 85 THEN '4. Cálido (70°F - 85°F)'
    WHEN w.temp >= 85 THEN '5. Caluroso (>= 85°F)'
  END AS categoria_temp,
  
  AVG(f.dep_delay) AS retraso_promedio_minutos,
  COUNT(f.flight) AS total_vuelos

FROM vuelos f
JOIN clima w 
  ON f.origin = w.origin 
  AND f.year = w.year 
  AND f.month = w.month 
  AND f.day = w.day 
  AND f.hour = w.hour
WHERE f.dep_delay IS NOT NULL 
  AND w.temp IS NOT NULL
GROUP BY categoria_temp
ORDER BY categoria_temp ASC;
"

retraso_temp_sql <- dbGetQuery(con, query)
print(retraso_temp_sql)
```


¿Cómo afectan los niveles de visibilidad a los retrasos en la llegada?
```{r}
# Solución con dplyr
retrasos_visibilidad_dplyr <- vuelos %>%
  # Unimos con la tabla del clima
  inner_join(clima, by = c("origin", "year", "month", "day", "hour")) %>%
  # Descartamos vuelos sin registro de llegada o datos de visibilidad
  filter(!is.na(arr_delay) & !is.na(visib)) %>%
  # Creamos las categorías de visibilidad
  mutate(
    categoria_visibilidad = case_when(
      visib >= 0 & visib <= 2 ~ "1. Muy baja (0 - 2 millas)",
      visib > 2 & visib <= 5 ~ "2. Reducida (2 - 5 millas)",
      visib > 5 & visib < 10 ~ "3. Moderada (5 - 9 millas)",
      visib >= 10 ~ "4. Óptima (10+ millas)"
    )
  ) %>%
  # Agrupamos por categoría
  group_by(categoria_visibilidad) %>%
  # Calculamos el retraso promedio en la llegada y el total de vuelos
  summarise(
    retraso_promedio_llegada = mean(arr_delay),
    total_vuelos = n()
  ) %>%
  # Ordenamos por nivel de visibilidad (de peor a mejor)
  arrange(categoria_visibilidad)

print(retrasos_visibilidad_dplyr)
```

```{r}
# 3. Escribir y ejecutar la consulta SQL
query <- "
SELECT 
  CASE 
    WHEN w.visib >= 0 AND w.visib <= 2 THEN '1. Muy baja (0 - 2 millas)'
    WHEN w.visib > 2 AND w.visib <= 5 THEN '2. Reducida (2 - 5 millas)'
    WHEN w.visib > 5 AND w.visib < 10 THEN '3. Moderada (5 - 9 millas)'
    WHEN w.visib >= 10 THEN '4. Óptima (10+ millas)'
  END AS categoria_visibilidad,
  
  AVG(f.arr_delay) AS retraso_promedio_llegada,
  COUNT(f.flight) AS total_vuelos

FROM vuelos f
JOIN clima w 
  ON f.origin = w.origin 
  AND f.year = w.year 
  AND f.month = w.month 
  AND f.day = w.day 
  AND f.hour = w.hour
WHERE f.arr_delay IS NOT NULL 
  AND w.visib IS NOT NULL
GROUP BY categoria_visibilidad
ORDER BY categoria_visibilidad ASC;
"

retraso_visib_sql <- dbGetQuery(con, query)
print(retraso_visib_sql)
```


¿La alta humedad se relaciona de alguna manera con los tiempos de taxi-out más largos?
```{r}
# Solución con dplyr
taxi_humedad_dplyr <- vuelos %>%
  # Calculamos nuestro proxy de taxi_out excluyendo valores nulos
  filter(!is.na(arr_delay) & !is.na(dep_delay)) %>%
  mutate(taxi_out_calculado = arr_delay - dep_delay) %>%
  # Unimos con la tabla del clima
  inner_join(clima, by = c("origin", "year", "month", "day", "hour")) %>%
  # Filtramos registros sin datos de humedad
  filter(!is.na(humid)) %>%
  # Clasificamos la humedad
  mutate(
    categoria_humedad = case_when(
      humid < 50 ~ "1. Baja (< 50%)",
      humid >= 50 & humid < 75 ~ "2. Moderada (50% - 75%)",
      humid >= 75 & humid < 90 ~ "3. Alta (75% - 90%)",
      humid >= 90 ~ "4. Muy alta (>= 90%)"
    )
  ) %>%
  # Agrupamos por la categoría de humedad
  group_by(categoria_humedad) %>%
  # Calculamos el promedio y total de vuelos
  summarise(
    promedio_taxi_out = mean(taxi_out_calculado),
    total_vuelos = n()
  ) %>%
  # Ordenamos para ver la progresión
  arrange(categoria_humedad)

print(taxi_humedad_dplyr)
```

```{r}
# 3. Escribir y ejecutar la consulta SQL
query <- "
SELECT 
  CASE 
    WHEN w.humid < 50 THEN '1. Baja (< 50%)'
    WHEN w.humid >= 50 AND w.humid < 75 THEN '2. Moderada (50% - 75%)'
    WHEN w.humid >= 75 AND w.humid < 90 THEN '3. Alta (75% - 90%)'
    WHEN w.humid >= 90 THEN '4. Muy alta (>= 90%)'
  END AS categoria_humedad,
  
  -- Calculamos el promedio de nuestro proxy para taxi-out
  AVG(f.arr_delay - f.dep_delay) AS promedio_taxi_out,
  COUNT(f.flight) AS total_vuelos

FROM vuelos f
JOIN clima w 
  ON f.origin = w.origin 
  AND f.year = w.year 
  AND f.month = w.month 
  AND f.day = w.day 
  AND f.hour = w.hour
WHERE f.arr_delay IS NOT NULL 
  AND f.dep_delay IS NOT NULL 
  AND w.humid IS NOT NULL
GROUP BY categoria_humedad
ORDER BY categoria_humedad ASC;
"

taxi_humedad_sql <- dbGetQuery(con, query)
print(taxi_humedad_sql)
```


```{r}
# 7. Cerrar la conexión
dbDisconnect(con)
```